臺灣高等法院刑事判決
109年度上訴字第3276號
上  訴  人  臺灣臺北地方檢察署檢察官
上  訴  人  
即  被  告  詹官達




選任辯護人  吳文華法扶律師
上列上訴人因被告違反毒品危害防制條例案件，不服臺灣臺北地
方法院109年度訴字第531號，中華民國109年7月31日第一審判決
（起訴案號：臺灣臺北地方檢察署109年度偵字第6039號、第120
53號、109年度毒偵字第691號），提起上訴，本院判決如下：
   主  文
原判決撤銷。 
甲○○販賣第二級毒品，處有期徒刑貳年；又販賣第二級毒品，處
有期徒刑貳年；又販賣第二級毒品，處有期徒刑貳年；又販賣第
二級毒品，處有期徒刑貳年；又販賣第二級毒品，處有期徒刑貳
年，應執行有期徒刑貳年捌月。未扣案犯罪所得新臺幣陸仟柒佰
元沒收，於全部或一部不能沒收或不宜執行沒收時，追徵其價額
。扣案廠牌Samsung紫色行動電話壹支（含門號Ο九八三六ΟΟ一八
一號SIM卡壹張）沒收。
原判決關於施用第二級毒品部分公訴不受理。
    犯罪事實
一、甲○○明知甲基安非他命係毒品危害防制條例第2條第2項第2
    款所定之第二級毒品，不得販賣，竟意圖營利，基於販賣第
    二級毒品之犯意，分別為下列行為：㈠於民國109年1月17日
    凌晨1時至3時許，在其位在臺北市○○區○○○路0段000巷0○0號
    租屋處，以新臺幣（下同）1000元之金額，交付第二級毒品
    甲基安非他命1公克予葉昱和而販賣得逞，葉昱和當場以手
    機網路轉帳方式支付1000元至甲○○所申辦台北富邦商業銀行
    基隆路分行帳號000000000000號銀行帳戶。㈡於109年2月7日
    下午5時許，搭車前往臺北市松山區八德路4段、塔悠路口附
    近之便利商店，以2000元之金額，交付第二級毒品甲基安非
    他命1公克及玻璃球吸食器1個予葉昱和而販賣得逞，葉昱和
    並當場支付2500元（含車資）予甲○○。㈢於109年2月15日凌
    晨1、2時許，在上址租屋處，以500元之金額，交付等值之
    第二級毒品甲基安非他命（重量不詳）予簡志霖而販賣得逞
    ，簡志霖並當場支付500元予甲○○。㈣於109年1月25日前後數
    日，在其上址租屋處，以抵償3000元房租方式，接續交付3
    小包安非他命予房東劉志輝而販賣得逞。㈤於109年1月25日
    某時，在上址租屋處，以抵償200元欠款方式，交付等值安
    非他命1小包予房東劉志輝而販賣得逞。
二、案經臺北市政府警察局大安分局移送臺灣臺北地方檢察署檢
    察官偵查起訴。
    理  由
壹、有罪部分：
甲、程序方面：
一、按刑事訴訟法第159條第1項雖規定，被告以外之人於審判外
    之言詞或書面陳述，除法律有規定外，不得作為證據。惟同
    法第159條之5第1、2項已規定，經當事人於審判程序同意作
    為證據，法院審酌該言詞陳述或書面陳述作成時之情況，認
    為適當者，亦得為證據。又當事人、代理人或辯護人於法院
    調查證據時，知有第159條第1項不得為證據之情形，而未於
    言詞辯論終結前聲明異議者，視為有前項之同意（指同條第
    1項之同意作為證據），此乃第159條第1項所容許，得作為
    證據之例外規定之一。本案所據以認定被告犯罪事實之供述
    證據，檢察官、被告及辯護人於言詞辯論終結前，均未就上
    開證據主張有刑事訴訟法第159條第1項不得為證據之情形，
    本院復審酌各該證據作成時並無違法及證明力明顯過低之瑕
    疵等情況，認為適當，是未爭執之供述證據，具有證據能力
    。
二、本案認定犯罪事實之非供述證據，均與本案事實具有自然關
    聯性，且核屬書證、物證性質，又查無事證足認有違背法定
    程式或經偽造、變造所取得等證據排除之情事，復經本院依
    刑事訴訟法第164條、第165條踐行物證、書證之調查程序，
    檢察官、被告及辯護人對證據能力均不爭執，具有證據能力
    。
乙、實體方面：
一、認定事實所憑之證據及理由：
  ㈠上述犯罪事實，業據上訴人即被告甲○○於偵查及原審審理時
    均供認不諱（見6039號偵卷第278頁，原審卷第89頁），核
    與證人葉昱和、劉志輝、楊孝義於警詢及偵查之證述、證人
    簡志霖於偵查中證述情節大致相符（見6039偵卷第64至70、
    88至91、94至96、107至112、145至147、153至159、165至1
    68、269至271頁），且有原審109年聲搜字第136號搜索票、
    臺北市政府警察局大安分局搜索扣押筆錄、扣押物品目錄表
    、扣案照片、109年2月19日毒品案搜索現場圖；被告、劉志
    輝、葉昱和手機內通訊軟體LINE對話紀錄翻拍照片、被告台
    北富邦商業銀行交易往來明細、葉昱和郵局存摺封面、台北
    富邦商業銀行股份有限公司基隆路分行109年3月17日北富銀
    基隆路字第1090000007號函在卷可佐，足證被告之自白與事
    實相符。
  ㈡販賣毒品之行為，本無一定之公定價格，是其各次買賣之價
    格，當亦各有差異，而或隨供需雙方之資力、關係之深淺、
    需求之數量、貨源之充裕與否、販賣者對於資金之需求如何
    即殷切與否，以及政府查緝之態度，進而為各種不同之風險
    評估，而為機動性之調整，是其價格標準，自非一成不變，
    且販賣者從各種「價差」或「量差」或係「純度（如摻入葡
    萄糖等物）」謀取利潤方式，或有差異，然其所圖利益之非
    法販賣行為目的，則屬相同，並無二致。因之，販賣利得，
    除經行為人（被告）坦承，或帳冊價量至臻明確，確實難以
    究其原委。然按政府為杜絕毒品之氾濫，對於查緝施用及販
    賣毒品之工作，無不嚴加執行，販賣毒品罪又係重罪，設若
    無利可圖，衡情一般持有毒品之人當無輕易將所持有之毒品
    轉讓他人而甘冒於再次向他人購買時，而有被查獲移送法辦
    之危險之理，職是之故，以有償交易毒品者，縱未確切查得
    販賣賺取之實際差價，但除別有事證足認係按同一價格轉讓
    且非出於圖利之意思外，概皆可認其係出於營利之意而為（
    最高法院93年度台上字第1651號、87年度台上字第3164號判
    決意旨參照）。本件被告坦承意圖營利而販賣毒品予證人葉
    昱和、劉志輝、簡志霖，並拿取車資或以此抵用房租或欠款
    ，審酌被告販賣對象亦非單一，次數亦多，而被告與交易對
    象僅係友人亦非至親，茍無利得，被告應無甘冒重典，為他
    人調借、代購、交換第二級毒品之理。顯見被告主觀上確有
    藉此獲得利益之意，至為灼然。
　㈢綜上所述，本案事證明確，被告犯行堪以認定。
二、論罪科刑：
　㈠按行為後法律有變更者，適用行為時之法律。但行為後之法
    律有利於行為人者，適用最有利於行為人之法律，刑法第2
    條第1項定有明文。被告行為時，毒品危害防制條例第4條第
    2項原規定：「製造、運輸、販賣第二級毒品者，處無期徒
    刑或七年以上有期徒刑，得併科新臺幣一千萬元以下罰金」
    ，於109年1月15日修正公布施行，並自同年7月15日起生效
    ，修正後規定：「製造、運輸、販賣第二級毒品者，處無期
    徒刑或十年以上有期徒刑，得併科新臺幣一千五百萬元以下
    罰金」，經比較結果，修正後之規定將有期徒刑、罰金刑度
    提高，並未較有利於被告，是依照刑法第2條第1項前段規定
    ，就被告犯行應適用行為時即修正前毒品危害防制條例第4
    條第2項之規定。
　㈡甲基安非他命係屬毒品危害防制條例第2條第2項第2款所管制
    之第二級毒品，不得販賣。核被告所為，係犯修正前毒品危
    害防制條例第4條第2項之販賣第二級毒品罪。其販賣前持有
    之低度行為，為其販賣之高度行為所吸收，不另論罪。
　㈢被告前因違反毒品危害防制條例案件，經原審以107年度簡字
    第1678號判決處有期徒刑五月確定，於108年7月15日執行完
    畢，有本院被告前案紀錄表在卷可憑，其受有期徒刑執行完
    畢後，五年內故意再犯有期徒刑以上之罪，為累犯，依司法
    院釋字第775號解釋所示，為避免發生罪刑不相當之情形，
    審酌被告前案所犯施用毒品犯行與本案之販賣第二級毒品之
    行為，雖均係違反毒品危害防制條例案件，然前案乃被告戕
    害自身之施用行為，核與本案販售第二級毒品之情節顯有不
    同，且前案與本案之刑度、罪質亦顯不相當，又其於本案以
    前，實無其他因販賣毒品經論罪科刑之前案紀錄，是尚難推
    認被告販賣第二級毒品犯行有何特別惡性或如累犯立法意旨
    之刑罰反應力較低，而有加重其刑之必要，故不予加重其販
    賣第二級毒品之本刑。
　㈣犯毒品危害防制條例第4條至第8條之罪於偵查及審判中均自
    白者，減輕其刑，毒品危害防制條例第17條第2項定有明文
    。又該條項規定所謂「自白」，係指行為人坦承販賣毒品罪
    構成要件行為之全部或主要部分而言。被告於偵查及原審審
    理中就5次販賣犯行均自白，依毒品危害防制條例第17條第2
    項規定減輕其刑。
  ㈤犯罪之情狀顯可憫恕，認科以最低刑度仍嫌過重者，得酌量
    減輕其刑，刑法第59條定有明文。所謂顯可憫恕，係指被告
    之犯罪之犯行有情輕法重之情，在客觀上足以引起一般同情
    ，處以法定最低刑度仍失之過苛，尚堪憫恕之情形而言。而
    販賣第二級毒品之法定刑為七年以上有期徒刑，然同為販賣
    第二級毒品之人，其原因動機不一，犯罪情節未必盡同，或
    有大盤毒梟者，亦有中、小盤之分，其販賣行為所造成危害
    社會之程度自屬有異，法律科處此類犯罪，卻同為七年以上
    有期徒刑，不可謂不重。於此情形，自非不可依客觀之犯行
    與主觀之惡性二者加以考量其情狀，是否有可憫恕之處，適
    用刑法第59條之規定酌量減輕其刑，期使個案裁判之量刑，
    能斟酌至當，符合比例原則。被告販賣第二級毒品行為，戕
    害國民身心健康，助長施用毒品惡習，固有不該，惟被告五
    次販賣行為，販賣金額各為1000元、2000元、500元、3000
    元、200元，販賣對象3人，其犯行皆屬小額交易，尚非販毒
    之大盤或中盤所可比擬，而販賣第二級毒品罪之最輕法定本
    刑為七年以上有期徒刑，觀諸被告犯罪情節尚輕，若科以偵
    審中均自白減刑後之最低刑度有期徒刑三年六月 ，仍嫌過
    重，在客觀上足以引起一般同情，其犯罪情狀顯可憫恕，是
    被告所犯販賣第二級毒品五罪，均依刑法第59條規定酌量遞
    減輕其刑。
　㈥被告所犯販賣第二級毒品五罪，犯意各別，行為互殊，應予
    分論併罰。　
三、沒收說明：
　㈠按犯罪所得，屬於犯罪行為人者，沒收之。前二項之沒收，
    於全部或一部不能沒收或不宜執行沒收時，追徵其價額，刑
    法第38條之1第1項、第3項分別定有明文，被告已收取購毒
    代價、抵償房租及欠款完畢，共計6700元等情（計算式：10
    00＋2000＋500＋3000＋200＝6700），業據被告陳述明確（見原
    審卷第39頁），該犯罪所得雖未扣案，仍應依刑法第38條之
    1第1項、第3項之規定宣告沒收，於全部或一部不能沒收或
    不宜執行沒收時，追徵其價額。
  ㈡犯毒品危害防制條例第4條至第9條、第12條、第13條或第14
    條第1項、第2項之罪者，其供犯罪所用之物，不問屬於犯罪
    行為人與否，均沒收之，毒品危害防制條例第19條第1項定
    有明文。扣案廠牌Samsung紫色行動電話1支暨門號00000000
    00號SIM卡，係被告用以聯繫藥腳販賣毒品所用之物，依上
    開規定宣告沒收。
貳、不受理（施用第二級毒品）部分： 　　
一、公訴意旨略以：被告明知甲基安非他命係毒品危害防制條例
    第2條第2項第2款所定之第二級毒品，不得施用，基於施用
    第二級毒品之犯意，於109年2月18日晚間7時許，在臺北市○
    ○○路0段000巷0○0號租屋處，以燒烤玻璃球吸食煙霧方式，
    施用第二級毒品甲基安非他命1 次。因認被告涉犯施用第二
    級毒品罪嫌云云。 
二、按起訴之程式違背規定者，應諭知不受理之判決，並得不經
    言詞辯論為之，刑事訴訟法第303條第1款、第307條分別定
    有明文。而施用第一、二級毒品為犯罪行為，毒品危害防制
    條例第10條設有處罰規定。故施用第一、二級毒品者，本應
    科以刑罰。惟基於刑事政策，對合於一定條件之施用者，則
    依同條例第20條之規定，施以觀察、勒戒及強制戒治之保安
    處分。又109年1月15日修正公布、同年7月15日施行之毒品
    危害防制條例第20條第3項規定，犯第10條之罪於觀察、勒
    戒或強制戒治執行完畢釋放後，3年後始再犯者，不論其行
    為係在新法施行生效前或施行生效後所為（同條例第35條之
    1第1、2款參照），均應適用同條第1、2項（即應先觀察勒
    戒或強制戒治）之規定，其修法理由謂：施用毒品者具「病
    患性犯人」之特質，並參諸世界各國之醫療經驗及醫學界之
    共識，咸認施用毒品成癮者，其心癮甚難戒除，如觀察、勒
    戒或強制戒治執行完畢釋放後，3年後始再有施用第一級、
    第二級毒品之行為者，足見其有戒除毒癮之可能，宜再採以
    觀察、勒戒方式戒除其身癮及以強制戒治方式戒除其心癮之
    措施，為能放寬觀察、勒戒或強制戒治制度之適用時機，以
    協助施用者戒除毒癮，爰修正第3項。同條例第23條第2項亦
    配合修正為「觀察、勒戒或強制戒治執行完畢釋放後，3年
    內再犯第10條之罪者，檢察官或少年法院（地方法院少年法
    庭）應依法追訴或裁定交付審理。」可知本次修法對於施用
    毒品者施以觀察勒戒、強制戒治，或依法追訴（或裁定交付
    審理）之適用範圍，係確立初犯為具「病患性犯人」之特質
    應先經一完整之醫療處置，3年內再犯者應依法追訴（或裁
    定交付審理），3年後再犯則裁定觀察勒戒，殆無疑義。但
    對於3犯以上距最近1次觀察勒戒或強制戒治執行完畢釋放後
    ，逾3年者，究應適用同條例第20條第3項或第23條第2項處
    理，本次修法未明確規定，惟基於罪刑法定之明確性原則、
    法文之文義解釋，參諸觀察勒戒等治療處置，乃結合醫師、
    觀護人、社工心理諮商等不同領域之專業人員參與之保安處
    分措施，目的除在戒除施用毒品者身癮、心癮之措施外，並
    企圖重新塑造生活紀律，改變其病態行為，與刑罰之執行並
    不相同，無法以刑罰補充或替代上開醫療處置之特性。從而
    ，3犯以上如距最近1次觀察、勒戒或強制戒治執行完畢釋放
    後，已逾3年者，其間縱經判刑、執行，究與觀察勒戒或強
    制戒治已經完整之治療療程不同，無法補充或替代上開之醫
    療處置，均應再予觀察勒戒之機會，方為適法（最高法院10
    9年8月11日第3次刑事庭會議決議、109年度台上字第3240號
    判決意旨參照）。又新修正毒品危害防制條例第35條之1之
    立法理由所謂「應依修正後規定處理」即係「應依職權裁定
    觀察勒戒」，顯然脫逸法條本文之文義，不能據此認檢察官
    之「起訴」即為「觀察勒戒」之聲請，且不經被告表示意見
    逕為裁定，即有程序突襲之虞；何況被告經觀察勒戒後，尚
    有可能須執行較原訂刑期為長之強制戒治處分，被告反而承
    受更不利之結果。
三、被告前次觀察勒戒完畢，於103年10月9日釋放，有被告在監
    在押紀錄表附卷可據。是被告於109年2月18 日晚間7時許，
    在臺北市○○○路0段000巷0○0號租屋處，以燒烤玻璃球吸食煙
    霧方式，施用第二級毒品之犯行，本案即應再予觀察、勒戒
    或強制戒治。檢察官前依修正前毒品危害防制條例規定提起
    公訴，起訴程序固未違背當時之規定，原審亦據以論罪科刑
    ，惟依新修正之毒品危害防制條例規定，本案已不得追訴，
    檢察官逕行起訴，其起訴程序即已違背規定，應諭知不受理
    判決，原審竟論罪科刑，顯有違誤，應由本院將原判決關於
    施用第二級毒品部分撤銷，諭知公訴不受理之判決。
參、原判決撤銷改判之理由：
一、販賣第二級毒品部分：　
    本院審理結果，認原審以被告犯販賣第二級毒品罪，事證明
    確，據以論罪科刑，固非無見。惟查：被告販賣第二級毒品
    之犯罪情狀顯可憫恕，若科以依偵審中均自白減輕其刑後之
    最低度刑仍嫌過重，原審未依刑法第59條之規定酌量減輕其
    刑，容有未洽。被告以原審量刑過重提起上訴，為有理由，
    應由本院將原判決關販賣第二級毒品部分撤銷。爰審酌被告
    販賣第二級毒品供他人施用，殊屬不該，並兼衡其品行、智
    識程度、生活狀況、犯罪情節，與犯罪後供認犯行之態度等
    一切情狀，各量處如主文第二項所示之刑，並定其應執行刑
    。
二、施用第二級毒品部分：
　　原審判決被告施用第二級毒品，累犯，處有期徒刑六月，固
    非無見。惟查：109年1月15日修正公布、109年7月15日施行
    之毒品危害防制條例第20條第3項規定，犯第10條之罪於觀
    察、勒戒或強制戒治執行完畢釋放後，3年後始再犯者，不
    論其行為係在新法施行生效前或施行生效後所為（同條例第
    35條之1第1、2款參照），均應適用同條第1、2項先觀察勒
    戒或強制戒治之規定。被告前次觀察勒戒完畢，於103年10
    月9日釋放，有被告在監在押紀錄表附卷可據。是被告於109
    年2月18 日晚間7時許，在臺北市○○○路0段000巷0○0號租屋
    處，以燒烤玻璃球吸食煙霧方式，施用第二級毒品之犯行，
    應令其為觀察、勒戒，惟原審逕為有罪判決，尚有未合。檢
    察官上訴意旨指摘及此，為有理由。應由本院將原判決關於
    施用第二級毒品部分撤銷，諭知不受理之判決。
肆、被告經合法傳喚，於本院審理時無正當之理由不到庭，得不
    待其陳述，逕行判決。　　
據上論斷，應依刑事訴訟法第369條第1項前段、第364條、第371
條、第303條第1款、第307條、第299條第1項前段，修正前毒品
危害防制條例第4條第2項，毒品危害防制條例第17條第2 項、 
第19條第1 項，刑法第2條、第11條、第59條、第51條第5款、第
38條之1第1項前段、第3 項，判決如主文。
本案經檢察官呂光華到庭執行職務。
中　　華　　民　　國　 109　　年　　10　　月　　29　　日
                  刑事第八庭  審判長法　官 陳世宗
                                    法　官 呂寧莉
                                    法　官 周明鴻
以上正本證明與原本無異。
販賣第二級毒品部分，如不服本判決，應於收受送達後20日內向
本院提出上訴書狀，其未敘述上訴之理由者並得於提起上訴後20
日內向本院補提理由書（均須按他造當事人之人數附繕本）「切
勿逕送上級法院」。
其餘部分不得上訴。
                                    書記官 謝雪紅
中　　華　　民　　國　　109 　年　　10　　月　　29　　日
附錄：本案論罪科刑法條全文
修正前毒品危害防制條例第4條
製造、運輸、販賣第一級毒品者，處死刑或無期徒刑；處無期徒
刑者，得併科新臺幣2千萬元以下罰金。
製造、運輸、販賣第二級毒品者，處無期徒刑或7年以上有期徒
刑，得併科新臺幣1千萬元以下罰金。
製造、運輸、販賣第三級毒品者，處7年以上有期徒刑，得併科
新臺幣7百萬元以下罰金。
製造、運輸、販賣第四級毒品者，處5年以上12年以下有期徒刑
，得併科新臺幣3百萬元以下罰金。
製造、運輸、販賣專供製造或施用毒品之器具者，處1年以上7年
以下有期徒刑，得併科新臺幣1百萬元以下罰金。
前五項之未遂犯罰之。